臺灣嘉義地方法院民事判決　95年度訴字第470號
原　　　告　第一商業銀行股份有限公司
法定代理人　丁○○
訴訟代理人　張雯峰律師
　　　　　　奚淑芳律師
被　　　告　乙○○
訴訟代理人　王秀哲律師
被　　　告　丙○○○
　　　　　　甲○○
上列當事人間請求撤銷贈與行為等事件，本院於96年1月10日言
詞辯論終結，判決如下：
    主  文
乙○○、丙○○○就嘉義市○段○○段十二之五地號土地，權利
範圍：八四七三○分之六六及其上同小段九三二建號建物，權利
範圍：六五五五五分之五○二之贈與行為及移轉登記行為，均應
予以撤銷。
乙○○應將前項土地及建物，登記日期：民國九十四年一月二十
七日，收件字號：九四年嘉地字第一六五五○號，經嘉義市地政
事務所以贈與為原因所為所有權移轉登記，予以塗銷。
確認被告丙○○○、甲○○就嘉義市○○段○○段四地號土地，
權利範圍：一○○○○分之一八五及其上同段一○五九建號建物
，權利範圍：全部，買賣關係不存在。甲○○就前揭土地及建物
，登記日期：九十五年四月十二日，收件字號：九五年嘉地字第
五五六五○號，經嘉義市地政事務所以買賣為原因所為之所有權
移登記，予以塗銷。
確認被告甲○○、乙○○就嘉義市○○段○○段四地號土地，權
利範圍：一○○○○分之一八五及其上同段一○五九建號建物，
權利範圍：全部，買賣關係不存在。被告乙○○就前揭土地及建
物，登記日期：九十五年五月五日，收件字號：九五年嘉地字第
八二七○○號，經嘉義市地政事務所以買賣為原因所為之所有權
移登記，予以塗銷。
訴訟費用由被告負擔。
    事實及理由
一、原告起訴主張：
  (一)被告丙○○○與甲○○為夫妻，乙○○為渠等長子，民國93
    年4月23日被告丙○○○以其為債務人，連同被告甲○○為
    連帶保證人，向原告分別借款新台幣（下同）180萬元、120
    萬元，約定依年金法於每月23日按月平均攤付本息，詎知其
    攤付本息至95年3月23日後即未再攤付，未償債務為1,153,
    843元，嗣經原告查詢得知被告丙○○○於民國94年1月27日
    將其所有坐落於嘉義市○段○○段12-5地號土地，權利範圍
    ：84730分之66及其上同小段932建號建物，權利範圍：6555
    5分之502等不動產贈與其子即被告乙○○。
  (二)按債務人所為之無償行為，有害及債權者，債權人得聲請法
    院撤銷之；又債務人所為之有償行為，於行為時明知有損害
    於債權人之權利者，以受益人於受益時亦知其情事者為限，
    債權人得聲請法院撤銷之；民法第244條第1、2項分別定有
    明文。次按民法第244條規定所謂債務人害及債權之無償行
    為，係指因債務人之行為，致債權不能獲得滿足；換言之，
    因債務人之行為而致積極的減少財產，或消極的增加債務，
    因而使債權陷於清償不能或困難或遲延之狀態。另債務人所
    有之財產除對於特定債權人設有擔保物權外，應為一切債務
    之總擔保，故債務人明知其財產不足清償一切債務，而竟將
    財產出賣或贈與於人，及受益人於受益時亦知其情事者，債
    權人即得依民法第244條第2項之規定，聲請法院撤銷。此項
    撤銷權之效力，不特及於債權行為，即物權行為亦無例外（
    最高法院42年度台上字第323號及48年度台上字第1750號判
    例參照）。被告丙○○○與翁英龍對於原告之債務發生於93
    年4月23日，渠等所有之財產除對於特定債權人設有擔保物
    權外，應為一切債務之總擔保，然被告丙○○○於94年1月
    27日將其所有坐落於嘉義市○段○○段12-5地號土地，權利
    範圍：84730分之66及其上同小段932建號建物，權利範圍：
    65555分之502等不動產其上並無設有擔保物權，故此具有甚
    高之價值，並足以擔保原告債權之受償，被告丙○○○竟於
    94年1月27日將之贈與其子即被告乙○○，核其所為應符民
    法第244條第1項，並不以受益人於受益時亦知其情事者為限
    ，始得撤銷。故被告乙○○縱為善意第三人，因信賴登記而
    設定取得系爭所有權，仍不受保護。
  (三)被告丙○○○與甲○○、乙○○既為父母子女，渠等於對於
    被告丙○○○於95年3月23日最後一次攤付本息後，已無力
    繼續攤還本息知之甚詳，竟為圖脫產，於95年4月12日，先
    由被告丙○○○與甲○○假造坐落於北門段七小段4地號土
    地，權利範圍：10000分之185及其上同段1059建號建物，權
    利範圍：全部，之買賣契約，經嘉義市地政事務所收件字號
    ：95年嘉地字第55650號，以買賣為原因而為所有權移轉登
    記，嗣經渠等發現甲○○亦為前開借款之連帶保證人，渠等
    之買賣並無法達到脫產之目的，未久於24日後，又將其上開
    不動產於95年5月5日以買賣為原因移轉登記予其子即被告乙○○。
  (四)民法第87條第1項，表意人與相對人通謀而為虛偽意思表示
    者，其意思表示無效。但不得以其無效對抗善竟第三人。所
    謂通謀為虛偽意思表示，乃指表意人與相對人互相故意為非
    真意之表示而言，故相對人不僅須知表意人非真意，並須就
    表意人非真意之表示相與為非真意之合意，始為相當，若僅
    一方無欲為其意思表示所拘束之意，而表示與真意不符之意
    思者，尚不能指為通謀而為虛偽意思表示。查，被告丙○○○與甲○○、乙○○之間既為父母子女，依民法第1114條第
    1款及第1116-1條互負扶養之義務及受扶養權利，且依同法
    第1122條稱家屬者，謂以永久共同生活為目的而同居之親屬
    團體。故此渠等之間雖非不得買賣不動產，然對於同居共財
    之親屬間有無買賣已住用多年之房地已有可疑，更何況倘若
    被告丙○○○與甲○○間，於95年4月12日之買賣為真正，
    殊無道理被告甲○○僅取得前條之不動產不過24日，又將其
    前開不動產於95年5月5日以買賣為原因移轉登記予其子即被
    告乙○○。按，民法第345條第1項明文規定稱買賣者，謂當
    事人約定一方移轉財產於他方，他方支付價金之契約，足見
    有效之買賣契約，除當事人間之合意外，尚應有價金交付之
    事實始可。自經驗法則上應可推論渠等間確無交付價金之事
    實，而互相故意為非真意之表示，其買賣及移轉登記行為均
    應無效。又，債務人與第三人通謀而為虛偽意思表示，其意
    思表示根本無效，債權人得依同法第242條規定，代位行使
    債權人之權利，訴請第三人恢復原狀，以保全其債權，通謀
    虛偽意思表示，基於民法第242條規定，代位債務人請求塗
    銷不動產所有權移轉登記，自不得將被代位人（即債務人）
    列為共同被告。為此對登記名義之甲○○、乙○○分別起訴
    ，請求塗銷以買賣因所為之移轉登記。
  (五)退萬步言，縱認前開被告丙○○○與甲○○、乙○○就坐落
    於嘉義市○○段○○段4地號土地，權利範圍：10000分之18
    5及其上同段1059建號建物，權利範圍：全部，其買賣均為
    真正。按民法第244條第2項，債務人所為之有償行為，於行
    為時明知有損害於債權人之權利者，以受益人於受益時亦知
    其情事者為限，債權人得聲請法院撤銷之。又，債務人所有
    之財產除對於特定債權人設有擔保物權外，應為一切債務之
    總擔保，故債務人明知其財產不足清償一切債務，而竟將財
    產出賣，及受益人於受益時亦知其情事者，債權人即得依民
    法第244條第2項之規定，聲請法院撤銷。此項撤銷權之效力
    ，不特及於債權行為，即物權行為亦無例外（最高法院42年
    度台上字第323號及48年度台上字第1750號判例參照）。被
    告丙○○○與甲○○既均對於原告負有債務，且渠等其處分
    前開不動產致剩餘之財產不足清償一切債務，又受益人於受
    益時亦知其情事，原告自得依法訴請撤銷之。
  (六)聲明：
    1.被告乙○○、丙○○○就嘉義市○段○○段12-5地號土地
      ，權利範圍：84730分之66及其上同小段932建號建物，權
      利範圍：65555分之502之贈與行為及移轉登記行為，應予
      撤銷。
    2.被告乙○○應將前項土地及建物，登記日期：民國94年1
      月27日，收件字號：94年嘉地字第16550號，經嘉義市地
      政事務所以贈與為原因所為所有權移轉登記，予以塗銷。
    3.(1)先位聲明：確認被告丙○○○、甲○○就嘉義市○○段
        ○○段4地號土地，權利範圍：10000分之185及其上同
        段1059建號建物，權利範圍：全部，買賣關係不存在。
        被告甲○○就前揭土地及建物，登記日期：95年4月12
        日，收件字號：95年嘉地字第55650號，經嘉義市地政
        事務所以買賣為原因所為之所有權移登記，予以塗銷。
      (2)備位聲明：被告丙○○○、甲○○就嘉義市○○段○○
        段4地號土地，權利範圍：10000分之185及其上同段105
        9建號建物，權利範圍：全部，登記日期：95年4月12日
        ，收件字號：95年嘉地字第55650號，買賣及移轉登記
        行為，應予撤銷。
    4.(1)先位聲明：確認被告甲○○、乙○○就嘉義市○○段○○段4地號土地，權利範圍：10000分之185及其上同段1
        059建號建物，權利範圍：全部，買賣關係不存在。被
        告乙○○就前揭土地及建物，登記日期：95年5月5日，
        收件字號：95年嘉地字第82700號，經嘉義市地政事務
        所以買賣為原因所為之所有權移登記，予以塗銷。
      (2)備位聲明：被告甲○○、乙○○應將嘉義市○○段○○
        段4地號土地，權利範圍：10000分之185及其上同段105
        9建號建物，權利範圍：全部，登記日期：95年5月5日
        ，收件字號：95年嘉地字第82700號，買賣及移轉登記
        行為，應予撤銷。
  (七)對被告抗辯所為之陳述：
    1.被告乙○○空言辯稱被告翁陳玉鳳因該攤位現無人經營，
      故將嘉義市○段○○段12之5號及同上建號932之建物贈與
      被告乙○○，以減輕其稅金負擔，並無害及債權。然依其
      答辯，稅金之負擔與該建物之價值不能等量齊觀，故此無
      法解免其贈與有害及債權之事實。
    2.民法第245條有關民法第244條撤銷權除斥期間之規定係「
      自債權人知有撤銷之原因時起，一年間不行使，或自行為
      時起經過十年而消滅」，故被告指謫原告之權利已罹於時
      效（應係除斥期間），實屬誤會。蓋原告知悉上開事實之
      日為95年6月28日，此有原證中所附原告所申請土地登記
      謄本之日期可資為證，故原告之撤銷權除斥期間應至96年
      6 月27日方屆滿。
    3.而關於被告丙○○○之所以將嘉義市○段○○段4地號土
      地，權利範圍：10000分之185及其上同段1059建號建物，
      權利範圍：全部，於95年4月12日出賣於被告甲○○；而
      被告甲○○再於95年5月5日出賣於被告乙○○，兩宗買賣
      因皆有被告甲○○與乙○○之給付價金付款明細及買賣契
      約書，故原告並無否認其形式上之效力，惟被告之間為同
      居共財之直系血親，且被告甲○○僅取得上開不動產不過
      24日，即讓與被告乙○○，且價差只有1萬元實在有違常
      情。蓋不動產之買賣較動產之買賣，就常情而言，更為慎
      重，被告間不動產之買賣行為，顯然不合常情。
    4.被告甲○○對於被告丙○○○之本案債務非一般保證人，
      乃連帶保證人，因此，被告等實難卸其所為之買賣為通謀
      虛偽意思表示之疑慮。
    5.被告甲○○及丙○○○均非新竹國際商業銀行嘉義分行（
      下稱新竹商銀）借款之債務人，僅為前開債務之連帶保證
      人，故此被告丙○○○95年3月30日出售予被告甲○○之
      買賣契約第二之2.約定『尾款新台幣六十萬元買方甲○○
      承受原新竹商銀貸款餘額（註：乙○○新竹國際商業銀行
      嘉義分行放款客戶往來明細950320之尚欠金額為67萬8300
      元）作為尾款，差額以現金補足』，使債務人乙○○得免
      除債務或被告甲○○得免除給付尾款之義務。又，被告甲○○於95年4月21日出售予被告乙○○之買賣契約第二之
      2.約定『原新竹商銀貸款餘額新台幣六十七萬五千元（註
      ：乙○○新竹國際商業銀行嘉義分行放款客戶往來明細
      950420之尚欠金額為67萬5694元）由買方承受作為尾款』
      ，使債務人乙○○得免除給付尾款或向新竹國際商業銀行
      嘉義分行清償借款之債務，故此渠等之買賣關於尾款之約
      定既有前開違反常情處，應足認確為通謀虛偽意思表示。
    6.被告另辯稱：上該建物已設有高額抵押權100萬元，故縱
      未出賣，也無可供清償之金額，故被告甲○○與乙○○之
      買賣應無損及債權人之請求云云，參酌最高法院42年度台
      上字第323號及48年度台上字第1750號判例之意旨：「債
      務人所有財產除對於特定債權人設有擔保物權外，應為一
      切債務之總擔保」，本案乍看建物因已為新竹國際商業銀
      行設定100萬元之抵押權，原告已無可請求清償之金額。
      惟前述被告間所買賣之建物坐落於：民權路366之2號3樓5
      ，附陽台，其總面積加上陽台面積為42.19平方公尺，經
      原告實地勘查，發現其地點緊臨中正公園及嘉義市○○路
      商圈，附近交通便利，近嘉義市火車站，生活機能極佳，
      而且該整體建築為八樓之電梯大廈，屋齡頗新，但觀被告
      間之買賣契約中所載，其買賣價金卻僅為81萬元，顯為市
      價不符。且，上該建物乃以新竹國際商業銀行為權利人，
      設定抵押權100萬元，故依銀行實務及經驗法則，說建物
      之價值應在100萬元以上，換句話說，縱使該建物設有抵
      押權，經拍賣實行後亦應尚有餘額可資清償原告之債權。
二、被告方面則請求駁回原告之訴，並以下列情詞置辯：
  (一)原告以丙○○○就嘉義市○段○○段12之5地號及同上建號93
    2之建物，於94年1月27日贈與被告乙○○之無償行為應予撤
    銷，但查：
    1.丙○○○之所以將上開建物贈與被告，主要是該攤位原係
      共同出租遠東百貨公司，自遠東百貨公司遷移後即封閉無
      人經營，每年只付稅金而無收入，該攤位也無人應買，故
      贈與被告乙○○以減輕自己之負擔，其贈與被告並無害及
      債權人。
    2.依民法第245條規定，民法第214條之撤銷權，自債權人知
      有撤銷原因時起，一年間不行使而消滅，丙○○○於94年
      1月27日登記贈與被告，原告始於95年8月29日具狀請求撤
      銷，顯已罹於時效（按：應指逾除斥期間）。
    3.原告為金融機關，若發現有繳款不正當現象，就會查債務
      人之財產，並非以知悉後向地政單位申請謄本為計算知悉
      日期，故原告之撤銷權已罹於時效而消滅。
  (二)另原告以被告乙○○與甲○○間就坐落嘉義市○○段○○段
    ，地號4號，面積353平方公尺土地及其同段1059建號建物之
    買賣關係不存在，但有下列事證足資證明該買賣契約真正及
    無民法第244條第2項撤銷之原因：
    1.被告乙○○為映像數位國際有限公司之負責人，有資金及
      能力購買系爭房地，且已依約給付價金。
    2.系爭房地出賣時，就設有第一順位最高限額100萬元抵押
      權，由被告乙○○承受抵押權，移轉後就由被告乙○○按
      月清償利息，設非真正，豈有由被告乙○○負擔之理。至
      丙○○○提供系爭房地以乙○○為債務人向新竹商銀抵押
      借款80萬元，乙○○僅係借用名義人，實際借款人是甲○○，此由貸款繳息可知，甲○○繳款困難，才將系爭房地
      出賣，以減輕負擔，被告乙○○以合理之價格買受交付價
      金，有買賣契約書，並無通謀虛偽之表示，尾款以貸款餘
      額作為價金之一部，並非免除清償新竹商銀之負擔。
    3.於本件買賣時，被告乙○○不知甲○○與原告間尚有信貸
      之借款，僅知其無法負擔抵押借款，故需出賣，被告乙○○也以合乎需要，且價金合理，將來兄弟間不會有意見（
      甲○○子女四人）才同意買受，兩造買賣之真意明確，豈
      有無效之理。
    4.依原告所附證物二號，本件係中期放款，其貸款性質在輔
      助創業，故在放款時本身非但有保險，也評估償還能力，
      甲○○因身體狀況生意受到影響，但不能因一時之窘境就
      證明被告無償還之誠意，甲○○多次前往協商均遭拒絕，
    5.原告放款時既已知系爭房地設有高額抵押權，縱未出賣，
      其也無可供清償之金額，故甲○○買賣應無損及債權人之
      請求。
三、兩造不爭執之事項：
  (一)被告丙○○○於94年1月27日將嘉義市○段○○段12之5號及
    同段建號932建物等之持分贈與被告乙○○。
  (二)被告丙○○○應將嘉義市○段○○段4地號土地持，及同段
    建號1059建物，全部出賣予被告甲○○；而被告甲○○再將
    上開房地於95年5月5日出賣於被告乙○○。
  (三)被告乙○○於90年7月20日向新竹國際商銀嘉義分行借款80
    萬元，被告丙○○○及被告甲○○為連帶保證人，並以嘉義
    市○段○○段4地號土地持，及同段建號1059建物為抵押物
    ，以新竹國際商銀為抵押權人，設定抵押權。
  (四)被告丙○○○與甲○○為夫妻，乙○○為渠等長子，93年4
    月23日被告丙○○○以其為債務人，連同被告甲○○為連帶
    保證人向原告分別借款180萬元、120萬元，約定依年金法於
    每月23日按月平攤付本息，詎知其攤付本息至95年3月23日
    後即未再攤付，未償債務為1,153,843元及其利息、違約金
    。
四、兩造爭執之事項：
  (一)原告如有撤銷權，該撤銷權是否因期間屆滿而消滅？又除斥
    期間屆滿應由何造負舉證責任？
  (二)被告丙○○○94年1月27日將嘉義市○段○○段12之5號及同
    段建號932之建物贈與被告乙○○，是否有害及原告債權？
    若有害及原告債權，原告得否依民法第244條行使撤銷權？
  (三)被告丙○○○於95年4月12日將嘉義市○段○○段4地號土地
    持分，及同段建號1059建物，全部出賣予被告甲○○；而被
    告甲○○再於95年5月5日出賣於被告乙○○，是否為通謀虛
    偽意思表示？若非通謀虛偽意思表示，原告可否依民法第24
    4條之規定予以撤銷？
五、茲就本件爭執之事項，分述本院意見如次：
  (一)被告抗辯原告就系爭不動產贈與行為及所有權移轉登記行為
    之撤銷權已逾除斥期間，應難採信：
    1.被告辯稱丙○○○於94年1月27日將嘉義市○段○○段12
      之5號及同段建號932之建物登記贈與被告乙○○，原告於
      95年8月29日始具狀請求撤銷，顯已逾除斥期間等語，惟
      按民法第245條所謂「債權人知有撤銷原因時起」，係指
      明知而言，並非可得而知，如當事人就知之時間有爭執，
      應由對方就債權人知悉在前之事實，負舉證責任（最高法
      院72年度台上字第1428號判例、85年度台上字第2468號判
      決參照），是本件被告既抗辯原告之撤銷權已逾一年之除
      斥期間，自應就此負舉證之責。
    2.經查，被告丙○○○對原告之借款至95年3月23日後未再
      攤付本息之情，為兩造所不爭執，因此，就原告銀行而言
      ，因原告不可能隨時查證債務人之財產有無移轉，勢必債
      務人有不按期還款之時才有可能查證債務人之財產，而原
      告提起本訴之時間為95年8月29日，有收文章可證，距離
      被告丙○○○95年3月23日後未再繼續攤付本息之時間並
      未逾一年，實難認原告知悉贈與事實已逾一年，此外，被
      告丙○○○復未能舉證證明原告知悉贈與時間超過一年。
    3.因此，被告抗辯原告就系爭不動產贈與行為及所有權移轉
      登記行為之撤銷權已逾除斥期間，應難採信。
  (二)原告得主張被告丙○○○94年1月27日將嘉義市○段○○段
    12之5號及同段建號932之建物贈與被告乙○○，有害及原告
    債權，得依民法第244條行使撤銷權：
    1.按債務人所為之無償行為，有害及債權者，債權人得聲請
      法院撤銷之。其成立要件有四：1.須為行為前成立金錢債
      權；2.須為債務人所為者為無償行為；3.須其行為有害於
      債權人之債權；4.須撤銷權之行使未逾一年之除斥期間。
      又按所謂有害債權，指債務人減少其積極財產（如讓與所
      有權、設定他物權、免除債權等是），或增加消極財產（
      如承擔債務），因而足以減少其一般財產，削弱共同擔保
      ，使債權受有損害而不能完全受清償而言（最高法院94年
      度台上字第567號判決參照）。
    2.經查，本件被告丙○○○、乙○○二人間之贈與行為，係
      減少被告丙○○○之積極財產，應無疑問，而被告丙○○○又未舉證證明其有其他財產可清償其對原告之債務，則
      被告丙○○○所為之贈與行為自有害於原告之債權；至被
      告丙○○○辯稱嘉義市○段○○段12之5號及同段建號932
      之建物每年只付稅金而無收入，該攤位也無人應買，故贈
      與被告乙○○以減輕自己之負擔，其贈與被告並無害及債
      權人等語，惟查，即使被告丙○○○為本件贈與行為係為
      減輕稅金負擔，亦已使得原告債權得以受清償之總擔保減
      少，因此，被告丙○○○將嘉義市○段○○段12之5號及
      同段建號932之建物贈與並將所有權移轉登記予被告乙○○，顯然足以影響原告債權之受償，自有害原告之債權。
    3.依上所述，被告丙○○○將嘉義市○段○○段12之5號及
      同段建號932之建物贈與被告乙○○，將使原告之債權不
      足受償，其贈與行為有害於原告之債權，且原告之撤銷權
      並未逾一年之除斥期間，從而，原告依據民法第244條第1
      項規定，訴請撤銷被告間就上述不動產之贈與及所有權移
      轉登記行為，為有理由。
    4.又按債權人依民法第244條第1項之規定聲請法院撤銷時，
      得並聲請受益人回復原狀，同條第4項前段亦有明文。則
      原告同時請求被告乙○○應將前項土地及建物，登記日期
      ：94年1月27日，收件字號：94年嘉地字第16550號，經嘉
      義市地政事務所以贈與為原因所為所有權移轉登記，予以
      塗銷，自屬有據，亦應予以准許。
  (三)被告丙○○○於95年4月12日將嘉義市○段○○段4地號土地
    持分，及同段建號1059建物，全部出賣予被告甲○○；而被
    告甲○○再於95年5月5日出賣於被告乙○○，均為通謀虛偽
    意思表示：
    1.按民法第87條第1項規定，表意人與相對人通謀而為虛偽
      意思表示者，其意思表示無效。但不得以其無效對抗善意
      第三人。又同法第113條規定，無效法律行為之當事人，
      於行為當時知其無效，或可得而知者，應負回復原狀或損
      害賠償之責任。此外，遇有通謀虛偽意思表示時，債權人
      得依侵權行為法則請求第三人塗銷登記，亦可代位主張民
      法第113條請求塗銷登記（最高法院67年第5次事庭庭長總
      會決議 (二)參照）。
    2.經查，被告丙○○○於95年4月12日將嘉義市○段○○段4
      地號土地，權利範圍：10000分之185及其上同段1059建號
      建物，權利範圍：全部出賣於被告甲○○；而被告甲○○
      再於95年5月5日將上述不動產出賣於被告乙○○，固據被
      告提出給付價金付款明細及買賣契約書為證，惟查，本院
      審酌被告間為父母子女之關係，而被告丙○○○與甲○○
      之買賣日期與被告甲○○與乙○○之買賣日期，相差不到
      一個月，其買賣價金只差1萬元之情，上述被告間是否確
      實有欲買賣上開不動產，並取得該不動產所有權之真意，
      已非無疑。
    3.又查，被告丙○○○與甲○○於本院審理時自陳：因為被
      告丙○○○負債比較高，不能向他銀行再轉貸款（增加貸
      款額），所以先賣給甲○○，再用甲○○的名義去借，但
      是銀行也不同意，所以才再賣給被告乙○○，因為被告乙○○有收入，銀行才同意貸款等語，惟被告乙○○之訴訟
      代理人亦當庭陳稱：後來被告乙○○並沒有再拿系爭房地
      再向新竹商銀增貸，或其他銀行轉貸等語（均見本院95年
      9月29日言詞辯論筆錄），因此，被告丙○○○與甲○○
      所辯係為貸款才為上開不動產之移轉等語，已無可採，況
      縱認被告丙○○○與甲○○所陳係為貸款才為上開不動產
      之移轉為真，亦可認定被告間為上開不動產之移轉，並無
      欲取得不動產之所有權之意思，而難認其等之買賣契約為
      真正。
    4.再查，被告甲○○及丙○○○並非新竹商銀貸款債務之借
      款人，僅為前開債務之連帶保證人，而被告乙○○始為該
      新竹商銀借款之借款人等情，亦有新竹商銀95年10月30日
      竹商銀嘉義字第09500316號函附借據及交易明細在卷可稽
      ，而丙○○○與甲○○之買賣契約與被告甲○○與乙○○
      之買賣契約約定使債務人乙○○得免除給付尾款或向新竹
      商銀清償借款之債務，惟查，被告乙○○本為新竹商銀貸
      款債務之借款人，本有清償該貸款之義務，而被告丙○○○或甲○○非借款人，然而觀之被告間所為上述約定，似
      乎被告丙○○○已自居為該貸款債務之借款人，如此約定
      ，勢將造成被告乙○○只要支付1,350,000元即可取得上
      開不動產，與上開不動產之價值顯不相當，因此，本院更
      難認被告間上開不動產之買賣契約為真正。
    5.至被告辯稱丙○○○提供系爭房地以乙○○為債務人向新
      竹商銀抵押借款80萬元，乙○○僅係借用名義人，實際借
      款人是甲○○，甲○○繳款困難，才將系爭房地出賣，以
      減輕負擔，並非通謀虛偽等語，惟查，被告上開辯詞，並
      無證據以資證明，且若實際向新竹商銀借貸之人為被告甲○○，則實際上應清償新竹商銀該筆貸款之人則為被告甲○○，被告丙○○○怎可能將買賣價金主動扣除新竹商銀
      之貸款，在被告甲○○只實際給付200,000元後即移轉上
      開不動產給被告甲○○，如此，將造成被告丙○○○平白
      將600,000元贈與被告甲○○之違反常情之情形，是被告
      上開辯詞，應非可採。
    6.依上所述，被告丙○○○於95年4月12日將嘉義市○段○○段4地號土地持分，及同段建號1059建物，全部出賣予
      被告甲○○；而被告甲○○再於95年5月5日出賣於被告乙○○，均為通謀虛偽意思表示，應認為無效，是原告請求
      確認被告丙○○○、甲○○就嘉義市○○段○○段4地號
      土地，權利範圍：10000分之185及其上同段1059建號建物
      ，權利範圍：全部，買賣關係不存在，以及確認被告甲○○、乙○○就嘉義市○○段○○段4 地號土地，權利範圍
      ：10000分之185及其上同段1059建號建物，權利範圍：全
      部，買賣關係不存在。並依代位權之法律關係，請求被告
      甲○○就前揭土地及建物，登記日期：95年4月12日，收
      件字號：95年嘉地字第55650號，經嘉義市地政事務所以
      買賣為原因所為之所有權移登記，予以塗銷，以及被告乙○○就前揭土地及建物，登記日期：95年5月5日，收件字
      號：95年嘉地字第82700號，經嘉義市地政事務所以買賣
      為原因所為之所有權移登記，予以塗銷，均為有理由，應
      予准許。
六、本件原告第3、4項聲明中之先位之訴既經本院審理認為有理
    由，則其第3、4項聲明中之備位之訴即無庸裁判，且本院亦
    無庸再針對本件其他爭點逐一加以論述，均併此敘明。
七、本件判決之基礎已臻明確，兩造其餘攻擊防禦方法及舉證，
    核與判決無影響，爰不另一一論述，併此敘明。
八、結論：本件原告之訴為有理由，依民事訴訟法第78條、第85
    條第1項前段，判決如主文。
中　　華　　民　　國　　96　　年　　1 　　月　　24　　日
                  民二庭法　官　林福來
以上正本係照原本作成
如對本判決上訴須於判決送達後20日內向本院提出上訴狀
中　　華　　民　　國　　96　　年　　1 　　月　　24　　日
                        書記官　劉昀匊
